臺灣臺南地方法院民事判決
110年度訴字第803號
原      告  黃重榮  
訴訟代理人  林開福律師
被      告  林惠玲  

訴訟代理人  郭廷慶律師
上列當事人間請求清償債務事件，經本院於民國110年10月20日
言詞辯論終結，判決如下：
    主    文
被告應給付原告新臺幣壹佰陸拾玖萬玖仟壹佰捌拾元，及其中新
臺幣壹佰伍拾萬元自民國110年6月8日起至清償日止，按週年利
率百分之5計算之利息。
原告其餘之訴駁回。
訴訟費用新臺幣壹萬柒仟捌佰參拾元由被告負擔。
本判決於原告以新臺幣伍拾陸萬柒仟元供擔保後，得假執行。但
被告以新臺幣壹佰陸拾玖萬玖仟壹佰捌拾元為原告預供擔保後，
得免為假執行。
原告其餘假執行之聲請駁回。
    事實及理由
一、原告主張：
　㈠原告於民國107年間向本院民事執行處聲請就被告前夫曾信賢
    對被告之抵押借款債權為強制執行，經該處以107年度司執
    字第53283號受理後，於107年8月8日核發執行命令（下稱
　　扣押命令），就曾信賢對於被告之抵押借款債權，在新臺幣
　　（下同）1,699,180元，及其中1,500,000元自107年4月25日
　　起至清償日止，按週年利率百分之5計算之利息之範圍内予
    以扣押。因被告未於期限内聲明異議，遂於107年9月6日核
    發執行命令（下稱移轉命令），准將曾信賢對於被告之抵押
　　借款債權，在1,699,180元範圍内移轉予原告。因被告未於
    收受移轉命令後10日内聲明異議，該抵押債權之債權人已依
　　法由曾信賢變更為原告，原告自得依移轉命令之法律關係，
　　請求被告給付上開金額。
　㈡被告雖於本案訴訟中提出其與曾信賢於106年3月5日簽訂之切
    結同意書（下稱切結書），及107年7月1日簽訂之同意書（
    下稱同意書），辯稱曾信賢迄今尚積欠其3,602,372元等語
    ；惟被告與曾信賢於89年8月18日登記離婚後，迄今仍同居
    一處，兩人並曾於106年間共同購買臺南市○○區○○段0
　　000地號、應有部分各登記2分之1之土地（下稱5420土地）
　　，由此可認其二人當初僅係假裝協議離婚，以避免曾信賢之
　　債權人追討債務，實則關係仍十分密切。再者，被告於收到
　　扣押命令時，並未曾提出同意書向執行法院聲明異議，僅就
　　扣押債權中之150萬元自107年4月25日起至清償日止，按週
    年利率百分之5計算之利息債權部分聲明異議，而對於1,699
    ,180元債權部分無異議，於收受移轉命令後，亦未聲明異議
    ，顯與常情有違；再比對該切結書及同意書上有關「林惠
　　玲」、「曾信賢」之簽名，兩者筆跡墨色完全一樣，明顯是
　　嗣後同一時間所簽，內容也明顯係出自同一位專業人士的用
　　語；甚者，被告所持有曾信賢開立之2紙本票，票款請求權
    已於109年3月6日罹於3年時效而消滅，被告卻從未向曾信賢
　　催討債權或聲請本票裁定；以及被告本身並無工作收入，是
　　否有足夠資力可以支付其與曾信賢共同購買之5420土地價金
　　，均非無疑。在在均可認該切結書、同意書及2紙本票乃臨
    訟製作，非為真正。被告抗辯曾信賢迄今尚積欠其3,602,37
　　2元，並不可採。
　㈢並聲明：⒈被告應給付原告1,699,180元，及自起訴狀繕本送
    達翌日起至清償日止，按週年利率百分之5計算之利息。
　　⒉願供擔保，請准宣告假執行。
二、被告則以：
  ㈠被告與曾信賢於106年間共同購買5420土地，當時曾信賢簽立
    有切結書，並交付面額分別為500萬元、275萬元之本票予
　　被告，是購買5420土地之現金部分全係由被告支出，曾信賢
　　積欠被告775萬元。另曾信賢因信用不良，乃以被告名義向
    臺南市永康區農會（下稱永康農會）貸款550萬元，並以542
　　0土地做為擔保物，曾信賢僅於106年7月13日匯款25萬元予
    被告做為繳納永康農會貸款之用。嗣後曾信賢持有之5420土
    地2分之1應有部分經本院拍賣，拍賣所得價金先行償還被告
　　應負擔之永康農會貸款及利息共4,147,628元，曾信賢因而
    就其積欠被告之775萬元債務主張抵銷，曾信賢遂簽立另紙
    同意書，抵銷後曾信賢仍積欠被告3,602,372元，故曾信賢
    對被告並無債權，原告主張並無理由。被告主觀上認為是曾
    信賢積欠被告債務，當時係因為不懂法律，所以才未對扣押
　　命令及移轉命令異議。
　㈡再依分配表所示，原告另自曾信賢處受償分配取得金額331,8
    79元，扣除後，原告對曾信賢之債權至多亦僅餘1,367,301
　　元。
  ㈢被告與前前夫所生之女兒許雅婷於92年12月28日因交通事故
　　死亡，加害人與被告達成和解後，賠償被告100多萬元。另
    被告與前夫所生之子曾義傑於101年3月22日出售臺南市○○
　　區○○段0000○0地號土地（下稱4733之5土地），亦有得款
　　500萬元，原告指稱被告完全無資力可以購買5420土地，並
    非真實。
  ㈣並聲明：⒈原告之訴駁回。⒉如受不利判決，願供擔保請准
　　宣告免為假執行。
三、兩造不爭執事項為： 
  ㈠原告於107年間向本院民事執行處聲請就曾信賢對被告之抵押
    借款債權為強制執行，經該處以107年度司執字第53283號
　　受理後，於107年8月8日核發扣押命令，就曾信賢對於被告
    之抵押借款債權，在1,699,180元及其中1,500,000元自107
    年4月25日起至清償日止按週年利率百分之5計算之利息範圍
　　内予以扣押，被告收受該扣押命令後，並未依法於10日内聲
　　明異議。
  ㈡本院民事執行處嗣於107年9月6日核發移轉命令，准將曾信賢
    對於被告之抵押借款債權，在1,699,180元範圍内移轉予原
    告，被告收受該移轉命令後，亦未依法於10日内聲明異議
　　。
四、得心證之理由：
　㈠被告前於106年3月30日以曾信賢為連帶保證人，向永康農會
　　借款550萬元，並提供當時由曾信賢及被告二人共有之5420
    土地以為擔保，設定最高限額抵押權660萬元予永康農會；
    嗣因曾信賢積欠王永良債務，由王永良向本院聲請就曾信賢
　　所有5420土地權利範圍2分之1之應有部分，以106年度司執
    字第63783號強制執行事件為拍賣，原告於執行程序中受讓
    債權，該土地嗣經拍定，依拍定後製作之分配表記載，永康
　　農會對被告及曾信賢之債權4,147,628元已全額受償，原告
    則於該執行事件中受償1,042,251元，尚有不足額1,699,180
　　元，及其中150萬元自107年4月25日起至清償日止，按週年
    利率百分之5計算之利息未償；原告嗣於107年間依民法第24
　　2條規定，代位曾信賢向本院民事執行處聲請就曾信賢對被
    告之前開永康農會抵押借款債權為強制執行，經該處以107
    年度司執字第53283號受理後，先後於107年8月8日及同年9
    月6日核發扣押命令及移轉命令，被告於收受該二執行命令
    後，並未為異議等情，業經本院職權調取106年度司執字第6
　　3783號、107年度司執字第22423號、107年度司執字第53283
　　號強制執行事件卷宗全卷審閱無訛，此部分事實堪可認定。
　㈡按保證人向債權人為清償後，於其清償之限度內，承受債權
　　人對於主債務人之債權。但不得有害於債權人之利益，民法
　　第749條定有明文，故保證人向債權人為清償或其他消滅債
    務之行為後，既承受債權人對於主債務人之債權，即已取代
　　債權人之地位，自得於清償之限度內，行使原債權人之權利
　　。除得向主債務人行使求償權外，尚代位取得債權人對主債
　　務人之債權及該債權之擔保與其他之從屬權利（最高法院95
　　年度台上字第352號判決意旨參照）。曾信賢所有5420土地2
    分之1應有部分經本院106年度司執字第63783號強制執行事
    件拍定後，曾信賢因為連帶保證人之關係，代被告清償被告
　　對永康農會之抵押權擔保之借款債務，揆諸前開說明，永康
　　農會之債權及擔保之抵押權於曾信賢清償之範圍內，當然移
　　轉於曾信賢，毋待抵押權變更登記，曾信賢即取得該抵押債
　　權。原告主張曾信賢對被告有4,147,628元之抵押債權，核
    與前開規定相符，應可採憑。
  ㈢至被告辯稱購買5420土地之資金皆為其所出資，曾信賢同時
    開立本票2紙交其收執以為證明，曾信賢實際並無該2分之1
    應有部分，即使登記在曾信賢名下之2分之1應有部分遭拍賣
　　，曾信賢亦無從對被告取得任何債權，反而係曾信賢積欠被
　　告債務，被告因不懂法律，所以當時才未對扣押命令及及移
　　轉命令異議等語，經查：
　　⒈依106年7月10日列印之5420土地登記謄本觀之（附於本院1
      06年度司執字第63783號強制執行事件卷㈠），曾信賢與
　　　被告就5420土地乃係各登記應有部分2分之1，另依被告提
　　　出之5420土地買賣契約書亦記載承買人：「曾信賢1/2、
      林惠玲1/2」，形式上觀之，自應認曾信賢與被告於106年
      間共同購買5420土地，且各自登記應有部分2分之1之土地
      ，被告辯稱購買5420土地之資金皆為其所出資，自應由被
      告負舉證責任。
　　⒉被告固辯稱其分別於106年3月6日交付安泰銀行面額190萬
　　　元支票做為第一期簽約款，106年3月22日交付安泰銀行面
　　　額300萬元支票做為第二期備證款，106年3月30日交付安
      泰銀行面額310萬元支票做為第三期銀貸款，該些款項均
      由被告安泰銀行所轉出換取，另被告於106年3月30日從其
　　　永康農會帳戶匯款6,825,099元（包含永康區農會貸款550
　　　萬元、被告本身存款）予5420土地之賣方，並提出被告安
　　　泰銀行存摺、永康農會存摺為證（本院卷第81-93頁）；
      又被告之女許雅婷92年間因交通事故死亡，加害人均與被
　　　告達成和解，因而有和解金2,459,116元及100餘萬元，被
　　　告以上開和解金購買4733之5土地，並登記於其子曾義傑
      名下，嗣後再將4733之5土地以500萬元售出，故被告有資
　　　力可購買5420土地，並提出93年10月21日和解契約書、10
　　　1年3月22日土地買賣合約書、臺灣臺中地方法院93年度交
　　　易字第235號刑事判決、臺灣高等法院臺中分院94年度交
      上易字第161號刑事判決（本院卷第229-331頁、第253-27
　　　0頁）為證；惟被告縱曾於92、93年間因許雅婷死亡取得
      數百萬元之和解金，亦無證據證明被告以該和解金輾轉購
　　　買土地，並借名登記於其與曾信賢之子曾義傑名下，況依
　　　原告所提臺灣臺中地方法院中院麟民執91執清字第793號
      債權憑證、和解書即債權讓與書觀之（附於本院106年度
      司執字第63783號強制執行事件卷㈠），曾信賢在91年之前
      即積欠債權讓與人王永良相當金額之債務未清償，依常
　　　情觀之，曾信賢為避免遭債權人強制執行，其名下自不宜
　　　登記有財產，而曾義傑係曾信賢與被告所生之子，登記在
　　　曾義傑名下之財產亦可能係其二人共同財產並借名登記在
      曾義傑名下。因此，除非被告提出其有其他收入或單獨出
      資1,550萬元購買5420土地之證明，否則要難僅憑形式上
      之內容遽認上開資金或財產均係由被告一人單獨所有；且
　　　若曾信賢對5420土地全無出資或權利，衡情被告亦無將54
　　　20土地登記應有部分2分之1予已無婚姻關係之曾信賢名下
　　　之理。是被告辯稱購買5420土地之資金皆係由其一人所為
      出資，曾信賢並未實際擁有權利範圍2分之1之應有部分，
      即使登記在曾信賢名下之2分之1應有部分遭拍賣，曾信賢
      亦無從對被告取得任何債權，應無可採。
　　⒊至被告另提出106年3月5日切結書、本票2紙及107年7月1日
      同意書（本院卷第95-99頁），辯稱曾信賢積欠被告775
　　　萬元等語；然該切結書及同意書所載之簽訂日期相差約1
      年4個月，細觀上開切結書及同意書之立書人欄位，被告
      簽署姓名、身分證之筆墨顏色、筆跡粗細、暈染程度大致
      相符，而曾信賢於其上書寫姓名、身分證字號之筆墨顏色
　　　、筆跡粗細亦大致相符，依一般常理，相隔1年4個月之文
　　　件上，鮮少有使用相同的筆簽署之巧合，則上開切結書及
      同意書是否為真，即非無疑；又被告與曾信賢固於89年8
      月18日登記離婚，但二人於106間共同購買5420土地，曾
      信賢復於107年8月10日以「夫」之身分代被告收受扣押命
　　　令（本院卷第187頁），顯見兩人關係仍然密切，嗣後本
      院再重新寄送扣押命令，並記載限本人親收，始由被告於
　　　107年8月21日親收扣押命令（本院卷第189頁）。然被告
      若確實認其無負欠曾信賢債務，並甫於107年7月1日與曾
      信賢簽立同意書，豈會在一、二個月之後，先後二次收受
　　　法院寄送之扣押命令及移轉命令時（本院卷第189、191頁
　　　），未儘速持上開切結書及同意書向法院聲明異議主張上
      情？是原告主張被告所提出之切結書及同意書係事後臨訟
      製作，尚難謂為不可採。
　　⒋被告另辯稱依分配表所示，原告之後有再受分配取得金額
　　　331,879元，則原告對曾信賢之債權至多亦僅餘1,367,301
　　　元等語；惟查，依扣押命令及移轉命令之內容觀之，原告
　　　受移轉之範圍為「曾信賢對於被告之抵押借款債權，在1,
　　　699,180元及其中1,500,000元自107年4月25日起至清償日
　　　止按週年利率百分之5計算之利息」，被告對上開執行命
      令未異議，且未曾對原告為任何清償，則原告得對被告行
　　　使之權利亦為此範圍。原告於本件以1,699,180元為請求
      計息之本金，在逾越扣押命令及移轉命令範圍所為之主張
　　　，為無理由，不應准許；至曾信賢嗣後因執行而償還原告
　　　之331,879元，乃原告與曾信賢間之關係，縱將來原告有
      重複受償或超額受償，應為其等間有無不當得利之問題，
　　　與被告無涉。是被告此部分之辯詞，尚難採取。
五、綜上所述，原告依移轉命令之法律關係，請求被告給付1,69
　　9,180元，及其中1,500,000元自起訴狀繕本送達翌日即110
    年6月8日（本院卷第43頁）起至清償日止，按週年利率百分
　　之5計算之利息，為有理由，應予准許；超過部分則為無理
    由，應予駁回。
六、本件為判決基礎之事證已臻明確，兩造其餘攻擊防禦方法及
　　所提證據，經斟酌後，核與本件之結論不生影響，爰不一一
　　論列，附此敘明。
七、本件訴訟費用為原告繳納之第一審裁判費17,830元，原告對
　　被告之請求雖為一部有理由，一部無理由，惟本院審酌原告
　　敗訴部分僅係駁回其部分利息之請求，故本件訴訟費用仍應
　　由被告負擔為適當。爰依民事訴訟法第87條第1項規定，職
    權確定本件訴訟費用額之負擔如主文第3項所示。
八、兩造分別陳明願供擔保請准宣告假執行及免為假執行，經核
    原告勝訴部分，均無不合，爰分別酌定相當之擔保金額予以
　　准許；至於原告敗訴部分，其假執行之聲請因訴之駁回失所
　　依附，應併與駁回之。
九、訴訟費用負擔之依據：民事訴訟法第79條。
中　　華　　民　　國　　110 　年　　11　　月　　10　　日
                    民事第四庭  法  官　張家瑛
以上正本係照原本作成。
如不服本判決，應於判決送達後20日內向本院提出上訴狀。如委
任律師提起上訴者，應一併繳納上訴審裁判費。
中　　華　　民　　國　　110 　年　　11　　月　　10　　日
                                書記官  陳雅婷